【裁判字號】    94,重上,188
【裁判日期】    950124
【裁判案由】    返還土地等
【裁判全文】
臺灣高等法院民事判決                 94年度重上字第188號
上  訴  人  癸  ○
            子○○
共      同
訴訟代理人  杜英達律師
複代理人    王嘉寧律師
被  上訴人  己○○
            甲○○
            乙○○
            戊○○
            丁○○
            丙○○
共      同
訴訟代理人  周嬿容律師
複代理人    庚○○
上列當事人間請求返還土地等事件，上訴人對於中華民國94年2
月3日臺灣板橋地方法院93年度重訴字第316號第一審判決提起上
訴，本院於95年1月10日言詞辯論終結，判決如下：
    主  文
上訴駁回。
第二審訴訟費用由上訴人負擔。
    事實及理由
一、按當事人除對於在第一審已提出之攻擊或防禦方法為補充者
    外，於第二審程序不得提出新攻擊或防禦方法，民事訴訟法
    第447條第1項第 3款定有明文。本件上訴人於原審主張縱認
    被上訴人得收回耕地，亦僅能收回作為晒場之部分土地，其
    於本院主張承租之土地共有六筆，即有六個租約，被上訴人
    自不得收回全部土地等語，核屬對於在第一審已提出之攻擊
    防禦方法所為之補充，揆諸前開規定，其於本院始提出之該
    攻擊或防禦方法，本院自應加以審究，合先敘明。
二、本件被上訴人主張：台北縣三峽鎮○○段溪南小段第330、3
    34、337、492、492之1、492之2地號等六筆土地（下稱系爭
    土地）係伊父周漢楊所有，於民國38年1月1日出租與訴外人
    劉生財耕作，並立有三七五耕地租約且經登記在案，伊父周
    漢楊於92年3月24日死亡，由伊繼承系爭土地。而劉生財（
    62年4月5日死亡）於承租系爭土地後因遷居台東，乃將系爭
    土地交由上訴人癸○使用而不自任耕作，依耕地三七五減租
    條例第16條規定原定租約無效，上訴人占有使用系爭土地即
    無正當權源，伊自得依民法第 767條規定，請求上訴人遷讓
    還地。又縱因伊父周漢楊於劉生財將系爭耕地交付上訴人癸
    ○使用後，曾繼續向癸○收取租金，而認伊與上訴人癸○間
    成立三七五耕地租約之租賃關係，惟上訴人癸○將系爭土地
    中之部分耕地即系爭第492、492之1、492之2 地號土地交由
    其子即上訴人子○○闢為停車場使用，承租人即上訴人癸○
    亦有不自任耕作情形，依耕地三七五減租條例第16條第 2項
    規定該租約亦屬無效，伊亦得收回系爭土地。雖系爭土地中
    之第492、492之1、492之2 地號土地於原審93年10月15日現
    場履勘時，有部分已回復原狀，仍無礙於伊主張系爭耕地租
    約無效。再退萬步言，若認本件耕地租賃，因無書面而無耕
    地三七五減租條例之適用，上訴人癸○既將系爭部分土地交
    由其子即上訴人子○○闢建停車場使用，依土地法第 108條
    、114條第1項第 2款之規定，伊亦得收回系爭土地，爰以起
    訴狀繕本送達上訴人等之時，為終止契約之意思表示，並求
    為判命上訴人子○○應將第492、492之1、492之 2地號上如
    附圖所示黃色部分合計面積 634平方公尺之柏油路面拆除恢
    復耕地原狀後，與癸○共同返還土地，及癸○應將系爭土地
    中之第330、334、337號土地及第492、492之1、492之2地號
    土地除上開所示部分外，全部遷讓返還被上訴人之判決（原
    審為被上訴人勝訴之判決）。答辯聲明：駁回對造之上訴。
三、上訴人則以：(一)系爭土地雖由劉生財出名承租，但生前係與
    上訴人癸○之父劉有大、癸○共同耕作，劉生財死後則由癸
    ○耕作系爭土地，於62年間劉生財死亡後，癸○曾要求與被
    上訴人之父周漢楊訂立租約並向主管機關登記，周漢楊雖表
    同意，但以須先辦理劉生財養子劉三連拋棄繼承耕作權，再
    辦理與癸○之租約登記為由，要求癸○提出訴外人劉三連拋
    棄繼承權之書面，惟於癸○交付劉三連拋棄繼承耕作權書面
    後，周漢楊竟持以辦理租約註銷登記，且拒絕辦理與癸○間
    之三七五租約登記，但仍連續數十年依三七五減租條例所訂
    租額向癸○收取租金，亦即在68年以前均至癸○住處收取稻
    穀租額，68年以後即不前來收取，癸○始以提存法院及郵寄
    匯票方式支付租金，足證癸○與周漢楊間成立三七五耕地租
    約，且繼續存在。(二)系爭土地二十餘年來，即無水源，只能
    種植綠竹、蕃藷、蔬果等作物，而收益並不足以維持癸○之
    生計，且四鄰土地出租予柏油廠，致鎮日沙石飛揚，噪音不
    斷，不利農耕，癸○乃將靠近柏油廠之一小部分，交由癸○
    之子子○○闢為瀝青平台，平時作為晒農作物（筍乾、蕃藷
    、豆類、瓜類短期作物）之農用，夜間偶而作為子○○停車
    之用，癸○並未收取租金，自非轉租，且子○○係癸○之子
    ，乃屬一家之人，要非「他人」，與借與他人使用情況迥異
    。(三)系爭土地鋪設瀝青部分，面積為 634平方公尺，占原承
    租面積5667平方公尺之11 %，屬極小部分，且係作為晒農作
    物之用，亦屬農用，癸○無不自任耕作情事，更無經營停車
    場，僅於他人停車時未積極驅趕而已，況事後並於系爭土地
    上挖掘界溝禁止第三人臨時停車。(四)癸○就系爭大部分土地
    ，均自任耕作，業經法院履勘屬實，至被上訴人所提照片所
    示，均為系爭土地旁，瀝青工廠之使用土地情形，並非癸○
    使用系爭土地之情形。至子○○於偵查中係以證人身分所述
    ，與事實不符，自不得以之採為不利上訴人之證據。(五)系爭
    土地鋪設柏油路面僅634平方公尺，約占全部面積之11%，縱
    認癸○將該小部分土地作為晒場兼偶而停車之用，有所未合
    ，然被上訴人等主張租約全部無效，或主張終止全部契約，
    收回全部土地，實有違誠信原則與衡平原則。再退萬步言，
    系爭土地共有六筆，係分別訂立六個租約，縱認被上訴人等
    得收回土地，至多亦僅能收回該作為晒場部分之土地，而不
    得收回全部土地。(六)系爭土地中第330、334、337 地號土地
    中有部分土地，於90年由台北縣政府徵收，面積計1051平方
    公尺，補償總金額計新台幣（下同） 533萬元，癸○依三七
    五減租條例之規定可請求三分之一補償費，然上開補償費均
    由地主領取，拒絕給付癸○應得之補償費。癸○因耕地面積
    驟減約18.6 %，又未獲得補償，為生活計，始以小部分土地
    ，日間做為農作物晒場，夜間兼供子○○偶而停車之用。另
    癸○請求周漢楊給付土地徵收補償費時，周漢楊表示雙方未
    成立三七五耕地租約，拒絕給付，然被上訴人請求返還土地
    ，卻又主張兩造間成立三七五耕地租約，係癸○不自任耕作
    ，原訂租約無效，實屬前後矛盾，有違誠信原則等語，資為
    抗辯。上訴聲明：(一)原判決廢棄。(二)被上訴人在第一審之訴
    及假執行之聲請均駁回。
四、兩造不爭執事項：
  (一)系爭土地係被上訴人之父周漢楊所有，於38年1月1日出租與
    訴外人劉生財耕作，雙方立有三七五耕地租約，並向台北縣
    三峽鎮公所申請登記在案，有台北縣私有耕地租約影本可稽
    （見原審卷第14頁）。
  (二)於62年間劉生財死亡後，原出租人周漢楊仍繼續多次向癸○
    收取系爭土地之租額，嗣周漢楊不再收取租金，癸○始以郵
    寄匯票或提存法院方式給付租金，有收據、存證信函、匯票
    及89年、91年度提存租金之提存書可按（見原審卷第76頁至
    83頁）。
  (三)周漢楊於92年 3月24日死亡，由被上訴人繼承系爭土地，有
    系爭土地登記謄本、被上訴人等繼承系統表暨戶籍謄本可參
    （見原審卷第8至13頁、15頁至18頁）。
  (四)上訴人子○○於系爭土地上之第492、492之1、492之 2地號
    土地上鋪設瀝青，現有部分回復為菜圃使用，種植蔬菜。
五、兩造所爭執者，厥為：(一)被上訴人與癸○間是否有耕地三七
    五租約存在？如有，係一個租約或六個租約？(二)上訴人癸○
    有無不自任耕作之情形？(三)上訴人癸○若有部分耕地不自任
    耕作，依耕地三七五減租條例第16條第 2項之規定，是否系
    爭租約全部無效？茲分述之。
六、被上訴人與癸○間是否有耕地三七五租約存在？如有，係一
    個租約或六個租約部分：
  (一)按耕地三七五減租條例第6條第1項載「本條例施行後耕地租
    約應一律以書面為之，租約之訂立、變更、終止或換訂，應
    由出租人會同承租人申請登記」云云，係為保護佃農及謀舉
    證上便利而設，非謂凡租約之訂立、變更、終止或換訂，須
    經登記，始能生效（最高法院52年台上字2629號判例意旨參
    照）。本件被上訴人雖否認其父周漢楊與癸○間有耕地三七
    五租約存在，主張其父係因誤會而向癸○收取租金云云。惟
    查兩造於原審時就被上訴人等與癸○間有耕地三七五租約存
    在，已不爭執，原審整理爭點時，亦僅止於癸○是否有違約
    而不自任耕作，及租約是否全部無效二部分，有筆錄可稽（
    見原審卷第156頁 ），而周漢楊既曾向癸○收取租金屬實，
    縱未經登記，依前揭說明，周漢楊與癸○間自亦可成立三七
    五耕地租約。再參以被上訴人於原審準備書兼爭點整理狀內
    亦稱：就周漢楊曾僅收受癸○所交付租金乙事，縱認未訂立
    書面租約，且亦未依法申請登記，亦可認成立三七五耕地租
    約等語（見原審卷第137頁至138頁），則顯見其就周漢楊與
    癸○間有耕地三七五租約存在已不爭執，則周漢楊死亡後，
    被上訴人等為周漢楊之繼承人，自應繼受周漢楊之權利、義
    務，是被上訴人與癸○間有耕地三七五租約存在，應屬不爭
    之事實。
  (二)依被上訴人提出之劉生財與周漢楊間所訂立之台灣省台北縣
    私有耕地租約（三南字第一號，見原審卷第14頁），及上訴
    人所提之台灣省台北縣三峽鎮三七五耕地租約調查表（見本
    院卷第38頁），雙方顯係就六筆耕地成立一個耕地租約。癸
    ○前一再抗辯系爭土地係由劉生財出名承租，實由劉生財及
    未分家之兄弟劉有大與劉有大之子即癸○共同耕作，劉生財
    遷至台東後即由其單獨耕作，且劉生財養子劉三連未婚，無
    繼承人，亦應由其取得系爭土地之承租權，則依其抗辯，不
    論其抗辯原即為「三南字第一號」租約之承租人，或依法繼
    承該租約之租賃權，均係以該「三南字第一號」為據，而該
    租約係包含系爭六筆耕地在內，則癸○與周漢楊間自屬僅成
    立一個耕地租約。上訴人雖以該「三南字第一號」租約內之
    租金係就各筆土地各別計算，應屬六個租約云云，惟查系爭
    六筆土地雖係各別計算租榖，並合計總租榖為全年1831台斤
    ，然此僅因各筆耕地面積、收穫量不同而各別按千分之375
    計算而已，此觀之其內尚有合計六筆、租榖1831台斤者可知
    ，且系爭六筆土地係訂立於一個租約內，自屬一個租約，不
    因各筆土地係分別計算租金，即遽認係有六個租約存在，上
    訴人此之抗辯，要屬無據。
七、上訴人癸○有無不自任耕作情事部分：
  (一)按耕地三七五減租條例第16條所謂承租人不自任耕作，應係
    指承租人有擅自變更用途，未將承租土地供耕作使用，或轉
    租、將承租土地借與他人使用、與他人交換耕作等不合耕地
    租佃目的之行為（最高法院56年台上字1520號判例、66台上
    字第 761號判例意旨參照）。又農業用地有下列各款情形之
    一者，不得認定為作農業使用：三、現場舖設有非農業經營
    必要之柏油、水泥等情事者；農業用地作農業使用認定及核
    發證明辦法第7條第1項第3款定有明文。
  (二)查原審於93年10月15日會同兩造履勘系爭土地，發現其中第
    330地號土地面積很小，目前雜草叢生；第337地號土地種有
    竹林；第334地號土地有農舍及菜園；系爭第492、492之1、
    492之2地號土地無建物，一部分種有菜苗，除菜圃外，其餘
    土地地面皆鋪有瀝青等情，有勘驗筆錄、現場照片等在卷可
    稽（見原審卷第95至97、147頁），與本院受命法官於94年6
    月3日至現場勘驗之結果大致相符（見本院卷第47至50 、69
    至82頁）。另癸○住屋前後尚有空地，且已鋪設水泥，除有
    本院之勘驗筆錄可稽外，並有照片可參（見本院卷第183頁
     ），而上訴人子○○鋪設瀝青之面積，除原審及本院受命
    法官現場履勘時仍見鋪設瀝青部分之外，另有改為菜圃之部
    分（即如原判決附圖藍色部分），此為子○○所自承（見原
    審卷第96頁、本院卷第48頁反面），由原判決附圖所示，顯
    見系爭土地中第492、492之1、492之2地號土地全部均曾鋪
    設瀝青，而癸○承租之耕地目前面積共4616平方公尺，其中
    第492、492之1、492之2地號面積即有1354平方公尺，有土
    地謄本附卷可稽（見原審卷第8至13頁），鋪設瀝青面積已
    占其所承租耕地約三分之一。上訴人雖辯稱：系爭土地原種
    水稻，因無水源，已20餘年未種植水稻，而改種蔬菜、竹筍
    、雜糧等作物，第492、492之1、492之2地號土地平時作曬
    場使用，夜間偶由子○○作停車場用云云，並舉證人丑○○
    、寅○○為證。經查：
  (1)依上訴人所陳其僅種植青菜、竹筍等農作情形觀之，再參以
    證人丑○○、寅○○證稱上訴人所曝曬者為冬瓜、蘿蔔、竹
    筍等物，及丑○○並稱癸○種菜自己吃，竹筍還有在賣等語
    （均見本院卷第136頁、137頁），則上訴人之農作收穫量應
    非龐大，以上訴人住屋前後之水泥空地為曬場，應已足夠，
    實難認尚有需鋪設如此大面積之曬場之必要，況既要用作曬
    場之用，其將土地填高即可避免因四鄰土地填高致水流入之
    困擾，亦無鋪設瀝青之必要。
  (2)上訴人子○○在臺灣板橋地方法院檢察署92年度偵字第2128
    1號案件之警訊及偵查中，均陳稱：其有卡車在羅金泉之公
    司（即三峽瀝青股份有限公司）幫羅金泉載運瀝青，且有五
    部車載運等語明確（見該檢察署92年度核退字第7703 號卷
    第5、43頁），核與羅金泉於該案中所稱：其與子○○係朋
    友關係，子○○僱用所屬卡車幫其載運瀝青原料，是公司客
    戶，停車場是子○○在使用等語相符（見同上卷第4頁），
    亦有上開案件之不起訴處分書可按（見原審卷第20頁）。上
    訴人雖以子○○於偵查中係以證人身分作證，所述不實，仍
    應有其他證據證明與事實相符云云，然查證人本即有據實陳
    述義務，且其所述與羅金泉所述相符，是其否認子○○於偵
    查中所述，要無可採。另證人丑○○、寅○○固證稱上訴人
    有於鋪設瀝青之土地上曬農產品，惟證人寅○○亦證稱因瀝
    青場係24小時工作，系爭土地中鋪設瀝青之土地，卡車等待
    載運瀝青時排隊臨時停車，伊於晚間去過二次，晚上停的車
    可能更多，子○○之車輛晚上應會停在該處等語（見本院卷
    第138頁），堪見系爭土地鋪設瀝青部分，晚間並非僅由子
    ○○停車而已。
  (3)再觀諸卷附被上訴人所提系爭土地於本院受命法官履勘前之
    現場照片（見原審卷第24至26頁），上開照片與法院履勘現
    場之照片比對結果，確係本院履勘前之現場無誤，則依照片
    所示，系爭土地上鋪設瀝青部分白天係供多輛卡車停放之用
    ；另被上訴人繼承周漢楊遺產辦理土地移轉，乃委託辛○○
    代書辦理土地農地農用證明時，會同證人即三峽鎮公所農業
    科職員壬○○於92年 6月26日至現場會勘，因該土地上蓋有
    豬舍，又有部分土地舖上瀝青並停放車輛情形，不符申請農
    地證明，業據證人壬○○證述在卷（見本院卷第 171頁）；
    證人辛○○亦證稱其申請農地使用，因舖有瀝青而不符申請
    條件，故被上訴人放棄申請農地農用證明，且其再次於94年
     8月26日至現場時，亦有多輛車輛停放在瀝青土地上，於辦
    理土地鑑界後，其並再去二次，現場均有停放車輛，但不一
    定是相同之車輛等語（見本院卷第172、173頁），核與子○
    ○於警訊中所述三峽瀝青公司之原料除其外，尚有其他人承
    載等語相符（見檢察署92年度核退字第7703號卷第 5頁反面
    ），顯見系爭鋪設瀝青之土地上，白天亦均有車輛停放等待
    運送瀝青公司之瀝青原料，由是足證上訴人子○○確有使用
    系爭第492、492之 1、492之2地號土地作為停車場之用，是
    上訴人抗辯系爭土地鋪設瀝青部分，平時作為曬場用，夜間
    僅偶由子○○作停車場用云云，要難採信。
  (三)上訴人於系爭土地中之492、492之 1、492之2地號土地上舖
    設有非農業經營必要之柏油，依前揭農業用地作農業使用認
    定及核發證明辦法第7條第1項第 3款規定，即不得認定為作
    農業使用，是上訴人抗辯其鋪設瀝青係為使土地休耕，以達
    恢復地利云云，要非可採。上訴人子○○既使用系爭第 492
    、492之1、492之2地號土地作為停車場之用，是上訴人癸○
    既確有將系爭第492、492之 1、492之2地號土地交付他人使
    用並變更耕地用途之行為，被上訴人主張上訴人癸○就上開
    土地有不自任耕作之情形，即屬有據。
八、上訴人癸○既有不自任耕作情形，依耕地三七五減租條例第
    16條第2項規定，系爭租約是否全部無效：
    上訴人抗辯子○○係其子，並非「他人」，且係無償使用，
    其並無轉租情事，況其已於鋪設瀝青之土地上挖拙界溝，不
    再供他人停車之用，自無租約全部無效情形，若認租約全部
    無效，有違誠信云云。惟查：
  (一)按耕地租賃，承租人應自任耕作，以承租之耕地供耕作之用
    ，否則原定租約無效，此觀耕地三七五減租條例第16條規定
    自明。且所謂原定租約無效，係指同一租約無效，或同一租
    約內租賃多筆耕地，僅對其中一筆或數筆不自任耕作，該租
    約全部應均歸無效（最高法院66年台上字第 761號判例意旨
    參照）。是承租人不自任耕作之情形，縱僅存在於承租土地
    之一部，不論其面積多寡，全部租約仍屬無效。
  (二)本件上訴人癸○與周漢楊只存有一個三七五耕地租約關係，
    已如前述，是上訴人癸○就系爭租約中第492、492之1、492
    之 2地號土地既有不自任耕作之情事，則依上開說明，兩造
    間之耕地三七五租約應屬無效，無待被上訴人等另為終止租
    約之意思表示，且上訴人癸○就未轉租他人或尚自任耕作部
    分之土地，亦失其租賃依據，被上訴人自得就該未轉租或自
    任耕作之土地一併請求收回。
  (三)再查耕地三七五減租條例之立法目的，係為保障實際從事耕
    作佃農之基本權益，免於佃農受出租人剝削及喪失賴以維生
    之耕地，故對耕地出租人之租約終止、租金收取、耕地出賣
    等有諸多限制，倘承租之佃農有將全部或一部耕地轉租或交
    付他人使用等不自任耕作之積極行為，即與該條例立法目的
    有違，無再予以保護之必要。故耕地三七五減租條例第16條
    即明定：「承租人應自任耕作，並不得將耕地全部或一部轉
    租於他人」，即強調承租人就耕地全部應自耕，不容承租人
    將耕地之一部供非農作用，是承租人有一部分耕地有不自任
    耕作之情形，全部租約即歸於無效，並無違反誠信原則或衡
    平原則之問題。至其於不自任耕作後，再於鋪設瀝青之土地
    上挖拙界溝，不再供他人停車之用，亦無解其已不自任耕作
    之事實，是其此之抗辯，尚無可採。
九、綜上所述，上訴人癸○因違反耕地三七五減租條例第16條第
     1項而有不自任耕作之情形，兩造間之耕地租約當然全部無
    效。從而，被上訴人依民法第 767條及耕地三七五減租條例
    第16條第 2項規定請求上訴人子○○應將台北縣三峽鎮○○
    段溪南小段第492、492之 1、492之2地號土地如附圖所示黃
    色部分，第492地號面積141平方公尺、第492之1地號面積32
    平方公尺、第492之2地號面積461平方公尺，合計634平方公
    尺之瀝青路面拆除恢復耕地原狀後，與上訴人癸○共同將上
    開土地返還被上訴人；及上訴人癸○應將台北縣三峽鎮○○
    段溪南小段第330地號面積26平方公尺、第334地號面積 886
    平方公尺、第337號地號面積2,350公尺，及第492之1地號如
    附圖所示藍色部分面積720平方公尺之土地，遷讓返還被上
    訴人，即屬正當，應予准許。原審為上訴人敗訴判決，經核
    並無不合。上訴意旨，仍執前詞指摘原判決不當，求予廢棄
    改判，為無理由，應予駁回。
十、本件事證已臻明確，兩造其餘主張與舉證，經審酌核與判決
    結果不生影響，爰不逐一論述，併此敘明。
十一、據上論結，本件上訴為無理由，依民事訴訟法第449條第1項
    、第78條、第85條第1項前段，判決如主文。
中    華    民    國    95    年    1     月    24    日
                  民事第七庭    審判長法  官  鄭三源
                                      法  官  王聖惠
                                      法  官  周美月
正本係照原本作成。
如不服本判決，應於收受送達後20日內向本院提出上訴書狀，其
未表明上訴理由者，應於提出上訴後20日內向本院補提理由書狀
（均須按他造當事人之人數附繕本）上訴時應提出委任律師或具
有律師資格之人之委任狀；委任有律師資格者，另應附具律師資
格證書及釋明委任人與受任人有民事訴訟法第466條之一第一項
但書或第二項（詳附註）所定關係之釋明文書影本。
中    華    民    國    95    年    1     月    24    日
                                      書記官  陳啟文
附註：
民事訴訟法第四百六十六條之一（第一項、第二項）：
對於第二審判決上訴，上訴人應委任律師為訴訟代理人。但上訴
人或其他法定代理人具有律師資格者，不在此限。
上訴人之配偶、三親等內之血親、二親等內之姻親，或上訴人為
法人、中央或地方機關時，其所屬專任人員具有律師資格並經法
院認為適當者，亦得為第三審訴訟代理人。


司法院資訊處製作；財團法人民間司法改革基金會備份。
